臺北高等行政法院判決　　　　　　　　　　　　　　九十二年度訴字第四○三七號
　　　　　　　　　　　　　　　.
　　原　　　告　晏霆實業有限公司
　　代　表　人　甲○○
　　訴訟代理人　丙○○專利代.
　　送達代收人　乙○○
　　被　　　告　經濟部智慧財產局
　　代　表　人　蔡練生（局長）
　　訴訟代理人　丁○○
右當事人間因新型專利申請事件，原告不服經濟部中華民國九十二年七月十四日經訴
字第○九二○六二一五四二○號訴願決定，提起行政訴訟，本院判決如左：
    主  文
原告之訴駁回。
訴訟費用由原告負擔。
　　事  實
一、事實概要：
    原告於民國八十九年四月七日以「水果籃結構」（下稱系爭案）向被告申請新型
    專利，經被告編為第00000000號予以審查，不予專利。原告不服，申請
    再審查，經被告於九十二年四月一日以（九二）智專三（一）○五○二六字第○
    九二二○三二○九一○號專利再審查核駁審定書為仍應不予專利之處分。原告不
    服，提起訴願，經遭決定駁回，遂向本院提起行政訴訟。
二、兩造聲明：
　(一)原告聲明：
    1.訴願決定及原處分均撤銷。
    2.被告對系爭案應為准予專利之審定。
    3.訴訟費用由被告負擔。
  (二)被告聲明：
    1.駁回原告之訴。
    2.訴訟費用由原告負擔。
三、兩造之爭點：系爭案是否有違當時專利法第九十八條第二項之規定而不符新型專
    利要件？
　(一)原告主張之理由：
    1.按「新型專利係指物品之形狀、構造或裝置具有創作性及實用性，其所應用之
      手段縱令在原理上並非前所未有之創新，而係習用技術，倘若遺其空間形態係
      屬創新，並能產生新作用或增進該物品功效時，即符合新型專利之要件」，此
      有最高行政法院八十三年度判字第二一四號判決要旨可稽。是由此足見，並非
      新型專利之構成要素一有習用技術之應用，即認不符新型專利之要件，至極灼
      然。申言之，新型專利之組成構件要素若涉習用技術，應視其空間形態是否係
      屬創新，並是否能產生新作用或增進該物品功效，以資為斷。又上揭所謂增進
      功效，乃指增進新型整體物品之功效而言，非謂增進習用技術本身之功效，核
      此有最高行政法院七十六年度判字第二一四八號判決要旨可參。
    2.系爭案主要係利用一金屬線由內向外平行繞捲數圈圓構成水果籃之底部，於水
      果籃底最外圈圓再往上並逐層加大捲數圓，使每一圈圓與圈圓間保持適當之間
      距，形成一條金屬線一體變捲製成水果籃結構者，藉變捲成型使金屬線成型而
      具撓度彈性；實則，系爭案設計之重點並不是單純的將金屬線繞捲數圈，其重
      點乃在每圈與圈圓間必須保持適當之間距，及利用具有鋼性作用及具有彈張力
      之特性，所製成之金屬線，不致在收納或壓為一平面時，其彈性太強增加收藏
　　　之困難或是因彈性太弱失去支撐能力，又使其利於攜帶與藏收更為輕鬆、容易
      ，是此等設計豈是易而思及之事？又倘若其設計是易而思及，則為何習知環片
      之構形設計無法一體成型呢？反觀，第00000000號「可自平面轉換為
      立體之裝飾置物籃」新型專利案（下稱引證案）之環片構形設計尚必須考量構
      形角度之恰當，才可使環片環環搭扣形成一具卡固支撐之籃體結構，而形成上
      擴式螺旋結構形成一籃體，組裝上極為繁鎖。執此以觀，引證案之籃體結構與
      系爭案僅須一金屬線材即可完成整個籃體，其兩者之結構是為截然不同之構造
      ，是系爭案已達創作改良、功效提昇之效果。
    3.另系爭案係利用金屬線繞捲數圈而為一體成型之籃體，其所須之製作成本亦相
      對的減少，又因系爭案之籃體結構較易藏收，其包裝上更具輕巧包裝利於攜帶
      ，又得以提高貨品運量及貯存貨品空間，連帶的其所須之包裝成本亦相對的減
      少；反觀，引證案之整體結構，須以整塊木材方能裁剪成各組裝零件及數環片
      ，進而組裝成一籃體結構。申言之，引證案雖可作為提拿攜行之用，惟引證案
      之水果籃結構不論在包裝體積、重量，皆已造成搬運上或購買攜帶上產生不便
      ，更在包裝成本、運費成本、倉儲成本則相對增加，是系爭案之功效顯優於引
      證案。又系爭案係使用具有鋼性作用及彈張力之金屬線材質，其特質乃屬於耐
　　　熱且具有防火之金屬線材，在於壓為一平面當成隔熱墊使用時，產生隔熱上之
      實質效益，是系爭案不只利於儲運之功效，更為在使用上更為簡易；反觀，引
      證案之螺旋環片雖可壓為一平面，惟環片之應屬木材之材質，且在整體外觀上
      顯較為笨重、累贅，且環片本身為易燃之材質，不具有防火、耐熱之特性下，
      較易產生焦黑、乾枯、變形等情形，甚而造成火災此等重大無法彌補損失之情
      形，基此，絕非習知技術所可比擬，是系爭案已符合新型專利之構成要件，要
      無疑義。
　(二)被告主張之理由：
    1.系爭案係將一金屬線由內向外平行繞捲數圈圓構成水果籃之底部，於水果籃最
      外圈圓再往上並逐層加大繞捲數圈圓，使每一圈圓與圈圓間保持適當之間距，
      形成以一條金屬線一體彎捲製成水果籃結構者。查引證案係在籃體原材料由外
      向內傾斜地鋸設一螺旋狀之開槽，而形成籃體之底片及連續狀之螺旋環片（見
      引證案第一圖至第四圖所揭示之實施例），由於底片與環片之鋸開方式皆由外
      向內傾斜一角度，使環片上拉時，可環環搭扣形成一具卡固支撐之籃體結構；
      另設一框體，可與籃體樞連，可作為架置座體及提把使用，籃體與框體可樞轉
      收合於一平面，以利收藏者。
    2.系爭案之螺旋狀上繞成形，且可壓合成一平面之結構特徵，已為引證案所揭示
      ，而引證案可提拿之功效，系爭案並未具有；引證案已揭示利用上擴螺旋結構
      形成一籃體，系爭案僅變更為以金屬線材質螺旋捲成一籃體，其成形手段之實
      質內容顯已為引證案所揭示；其中系爭案底部 (3)即相對於引證案底片 (22)
      ，系爭案圈圓 (2)即相對於引證案環片 (23)，皆為上擴式螺旋結構；系爭案
      可壓合形成一平面，以利收藏儲運之功效，引證案已具有，而引證案螺旋環片
      可環環搭卡限位，且具一可樞轉之框架，可作為提拿攜行之用，系爭案則並未
      具備此一功能，故系爭案係習知技術之運用而無功效上之增進，自不具進步性
    　。另外，採用金屬線材質，若長期壓合或承載受力，如彈簧長期受力之效應，
      將造成金屬疲勞及潛變，而導致水果籃變形；另金屬雖耐熱，但無法隔熱，以
      此作為隔熱墊材質將較木材材質差，且作為水果籃，無防火、耐熱之功能需求
      ，況材質亦非新型專利之範疇。
　　理  由
一、按專利法於九十三年七月一日修正施行前，尚未審定之專利申請案，適用修正施
    行後之規定，專利法第一百三十五條定有明文。因此，專利法修正施行前已審定
    者，適用修正施行前之規定，亦有專利法第一百三十五條修正說明可資參佐。本
    件係於九十三年七月一日修正施行前，業已審定之案件，自應適用修正施行前之
    專利法。次按新型係運用申請前既有之技術或知識，而為熟習該項技術者所能輕
    易完成且未能增進功效，不得依專利法申請取得新型專利，為系爭案審定時專利
    法第九十八條第二項所明定。查系爭案係水果籃新型專利申請案，其申請專利範
    圍為：
1.一種水果籃結構，係取一金屬線由內向外平行繞捲數圈圓，並使圈圓與圈圓間保持
  適當之間隔距離，而構成水果籃之底部，於水果籃底部最外圈圓又再循序漸進往上
  並逐層加大繞捲數圈圓，使圈圓與圈圓間保持適當之間距，進而以一條金屬線一體
  彎捲製成水果籃結構，俾當於包裝時可將水果籃壓平收合置入於較小的包裝盒內，
  使包裝材積大幅縮減，進而降低包裝成本，而有利於攜帶藏收，並增加載運及貯存
  數量能力之效能展現，為其特徵者。
2.如申請專利範圍第一項所述之水果籃結構，其中，該水果籃外形可依市場需求配合
  成型模具而將水果籃捲製成圓形、方形、橢圓形、三角形等等幾何形狀，以增強產
  品多樣性。
二、依前揭專利說明書之記載，系爭案係將一金屬線由內向外平行繞捲數圈圓構成水
    果籃之底部，於水果籃底部最外圈圓再往上並逐層加大繞捲數圈圓，使每一圈圓
    與圈圓間保持適當之間距，形成以一條金屬線一體彎捲製成水果籃結構者。惟查
    ，引證案即八十八年六月十一日審定公告之第00000000號「可自平面轉
    換為立體之裝飾置物籃」新型專利案，已揭示利用一框體、一籃體、一橫條，使
    上開元件於收藏運輸時成一平板狀，並利用上擴式螺旋結構形成一籃體、而當欲
    使用時，藍體可藉底片及數環片形成一置物空間。由引證案專利說明書第一圖至
    第四圖可見，引證案係在籃體原材料由外向內傾斜地鋸設一螺旋狀之開槽，而形
    成籃體之底片及連續狀之螺旋環片，由於底片與環片之鋸開方式皆由外向內傾斜
    一角度，使環片上拉時，可環環搭扣形成一具卡固支撐之籃體結構。因此，系爭
    案之螺旋狀上繞成形，且可壓合成一平面之結構特徵，已為引證案於收藏運輸時
    成一平板狀，利用上擴式螺旋結構形成一籃體之技術內容所揭露。且系爭案所欲
    達成輕巧包裝、提高貨品運量及貯存貨品空間能力係藉由螺旋狀上繞成形，且可
    壓合成一平面之結構特徵所達成。至於金屬線之材質或圈圓與圈圓間之適當距離
    ，係為因應彈性或容置需求所作調整，所達成之功效原亦可得預期，應屬熟習該
    技術領域者運用引證案既有之技術所能輕易完成，且未能增進功效。原告主張系
    爭案設計重點乃在所製成之金屬線每圈與圈圓間必須保持適當之間距，及利用具
    有鋼性作用及具有彈張力之特性，其利於攜帶與藏收更為輕鬆、容易，非可易於
    思及等等，非屬可採。
三、綜上所述，系爭專利係運用申請前既有之技術所能輕易完成且未能增進功效，被
    告以系爭案不符審定時專利法第九十八條第二項規定，而為不予專利之審定，於
    法核無不合，訴願決定予以維持，亦屬妥適。原告主張前詞，請求撤銷訴願決定
    及原處分，並命被告對系爭案應為准予專利之審定，為無理由，應予駁回。
據上論結，本件原告之訴為無理由，爰依行政訴訟法第九十八條第三項前段，判決如
主文。
中　　　華　　　民　　　國　　九十三　　年　　 十一 　　月　　 三十 　　日
　　　　　　　　　　　　　臺 北 高 等 行 政 法 院  第二庭
           　　　　　　　　　　　　　　　　　審判長 法　官  姜素娥
           　　　　　　　　　　　　　　　　　　　　 法　官  林文舟
           　　　　　　　　　　　　　　　　　　　　 法　官  陳國成
右為正本係照原本作成。
如不服本判決，應於送達後二十日內向本院提出上訴狀並表明上訴理由，如於本判決
宣示後送達前提起上訴者，應於判決送達後二十日內補提上訴理由書（須按他造人數
附繕本）。
中　　　華　　　民　　　國　　九十三　　年　　 十二 　　月　　　二　　　日
            　　　　　　　　　　　　　　    　      書記官  王英傑
